【裁判字號】    95,判,285
【裁判日期】    950302
【裁判案由】    新型專利異議
【裁判全文】
最  高  行  政  法  院  判  決
                                     95年度判字第00285號
上  訴  人  乙○○
被 上訴 人  經濟部智慧財產局
代  表  人  丙○○
參  加  人  嘉澤端子工業股份有限公司
代  表  人  甲○○
上列當事人間因新型專利異議事件，上訴人對於中華民國93年8
月18日臺北高等行政法院92年度訴字第2816號判決，提起上訴。
本院判決如下：
    主  文
上訴駁回。
上訴審訴訟費用由上訴人負擔。
    理  由
原審參加人前於民國89年9月16日以「AIMM卡之電連接器」向被
上訴人申請新型專利，經被上訴人編為第00000000號審查，准予
專利（以下簡稱系爭案）。公告期間，上訴人以系爭案違反核准
審定時（即83年1月21日修正公布）專利法（以下簡稱專利法）
第98條第2項及第98條第1項第2款（上訴人誤載為同法第98條之1
）規定，不符新型專利要件，對之提起異議，並提出異議證據88
年10月11日申請、90年9月1日審定公告之第00000000號「具有夾
座之AGP擴充槽結構」新型專利案（以下簡稱引證案）。案經被
上訴人審查，於92年1月28日以（92）智專三（二）04087字第09
220091150號專利異議審定書為「異議不成立」之處分。上訴人
不服，提起訴願，遭決定駁回，提起行政訴訟，經原審判決駁回
。
上訴人主張：（一）引證案之專利範圍第1項中僅係敘述該固定
框夾可於擴充槽上位移以供嵌設在AGP界面卡的定位槽內而將其
固定之，其中並未界定該固定框夾之形狀，然後於專利範圍第2
項之敘述中才進一步界定該固定框夾可為一ㄇ字形，及於專利範
圍第3項之敘述進一步界定該固定框夾係可為一四方形框，因此
該固定框夾為一ㄇ字形及為一四方形框之結構皆為引證案之專利
訴求。而由該引證案之專利範圍第3項：「如申請專利範圍第1項
所述具有夾座之AGP擴充槽結構，其亦可於固定框夾之兩側邊分
別各設一橫桿，以便固定框夾呈一四方形框，並因此而可藉由推
移固定框夾於AGP擴充槽上滑移而使兩側之橫桿可分別嵌入繪圖
卡或片卡等界面卡前側及後側呈倒勾狀之定位槽內而達固定之功
效，並因此而使其兼具有可固定繪圖卡或晶片卡等界面卡的效益
」，可知該固定框夾為一四方形框之結構與該扣持座為長矩形框
體之結構相同，而且該固定框夾兩側邊之橫桿又相當於該扣持座
之前、後頂板。故可得知該系爭案之結構特徵完全揭露於該引證
案中，所以系爭案不具新穎性而有違專利法第98條第1項第2款之
規定。（二）況且該引證案之申請日88年10月11日，早於系爭案
之申請日89年9月16日，雖然引證案之核准公告日於系爭案申請
日之後，然而不可否認的，由該引證案可推知系爭案據以為專利
之技術手段於其申請前2年已出現於業界中而為一申請前既有之
技術或知識，因此系爭案據以為專利特徵之技術手段確實為熟習
該項技術者所能輕易思及與完成，故系爭案確實可經由引證案之
教示，而由熟悉該項技術者依該項技藝之經驗而輕易思及與構成
，而且系爭案於功效上並未見有較引證案增進之處，可知系爭案
有專利法第98條第2項之規定適用之。又依同法第56條第1項之規
定，可知製造、販賣、使用等權應是民法所規定之物權，且同法
第100條第3項新型專利權期限自申請日起算12年期滿。故自引證
案申請日88年10月11日，物權即為存在，原審判決中所言，非既
有之技術或知識，自不得作為論究系爭案進步性與否的依據，自
有違誤。
被上訴人則以：(一)上訴人堅稱由引證案申請專利範圍第3項可
得知引證案之固定框夾22為一四方形框之結構，係與系爭案之扣
持座2為一長矩形框體之結構相同，且該固定框夾兩側邊之橫桿
223又相當於系爭案扣持座之前、後頂板21、22，故可證系爭案
之結構特徵完全揭露於該引證案中，故系爭案不具新穎性。惟從
對照於引證案申請專利範圍第3之第6圖圖式，其所顯示之固定框
夾22之結構，仍與系爭案之扣持座2(可從系爭案圖式第1至3圖觀
之)之結構明顯不同，引證案未揭示系爭案扣持座2之前頂板21底
面之扣持凸塊211、後頂板22底面向下延伸兩片彈扣片221與扣持
凸塊223、倒鉤塊23、凸牆24等結構特徵，有不同之結構，確無
法證明系爭案不具新穎性。(二)上訴人稱引證案可證明系爭案不
具進步性。惟引證案公告日期係在系爭案申請之後，因非屬系爭
案申請前已公開之技術，無法作為主張其不具進步性之依據等語
，資為抗辯。
原審斟酌全辯論意旨及調查證據之結果，以：（一）引證案其AG
P擴充槽上設有一可於其上滑動之固定框夾，且於AGP擴充槽與固
定框夾兩側相對面上設有相對滑嵌之滑軌與滑槽，並於相對之滑
軌與滑槽上又設有若干可相對嵌設定位之定位孔及凸點，另該固
定框夾之側邊設有橫桿可供其因位移而嵌設在AGP界面卡的定位
槽內而將其固定之。引證案之固定框夾與系爭案之扣持座，雖皆
用於嵌扣界面卡，惟引證案與系爭案之構造明顯不同，引證案之
固定框夾為ㄇ形桿，扣持座為長矩形框體，故引證案尚無法證明
系爭案不具新穎性。（二）按專利法第98條第2項所稱之「既有
之技術或知識」係指申請日之前，已見於國內外刊物或已公開使
用之技術、知識者而言，其於申請當日之後公開或公告於刊物之
技術、知識則不屬之。查引證案之申請日88年10月11日，固然早
於系爭案之申請日89年9月16日，惟其公告日90年9月1日，則較
之系爭案之申請日89年9月16日為晚，故系爭案申請日前，引證
案尚非屬專利法第98條第2項所稱之「既有之技術或知識」，自
不得作為論究系爭案進步性與否之依據。被上訴人以引證案尚不
足以證明系爭案有違專利法第98條第1項第1款及第2項之規定，
所為「異議不成立」之處分，揆諸上開規定，並無違誤，訴願決
定予以維持，亦無不合，因將原決定及原處分均予維持，駁回上
訴人之訴。
本院查：按「稱新型者，謂對物品之形狀、構造或裝置之創作或
改良。」「凡可供產業利用之新型，無下列情事之一得依本法申
請取得新型專利：…」為系爭專利核准審定時專利法第97條、第
98條第1項分別定有明文。系爭「AIMM卡之電連接器」新型專利
案是否符合專利要件之事證，核屬事實認定問題，事實審法院有
衡情斟酌之權，苟已斟酌全辯論意旨及調查證據之結果，而未違
背論理法則或經驗法則，不得遽指為違法。原審判決以上訴人提
出之異議證據即引證案不足以證明系爭案不具新穎性或進步性等
情，原處分機關因之為異議不成立之處分，並無不合，而駁回上
訴人在原審之訴，其所適用之法規與該案應適用之現行法規並無
違背，與解釋判例，亦無牴觸，並無所謂原審判決有違背法令之
情形；又證據之取捨與當事人所希冀者不同，致其事實之認定亦
異於該當事人之主張者，不得謂為原審判決有違背法令之情形。
上訴人對於業經原審判決予以論述不採之事由再予爭執，核屬法
律上見解之歧異，要難謂為原審判決有違背法令之情形。本件上
訴論旨，仍執前詞，指摘原審判決違誤，求予廢棄，難認有理由
，應予駁回。
據上論結，本件上訴為無理由，爰依行政訴訟法第255條第1項、
第98條第3項前段，判決如主文。
中    華    民    國    95    年    3     月    2     日
                  第三庭審判長法  官  趙  永  康
                              法  官  鄭  淑  貞
                              法  官  侯  東  昇
                              法  官  黃  淑  玲
                              法  官  林  文  舟
以  上  正  本  證  明  與  原  本  無  異
中    華    民    國    95    年    3     月    3     日
                              書記官  莊  俊  亨


司法院資訊處製作；財團法人民間司法改革基金會備份。
